【裁判字號】    97,交聲,167
【裁判日期】    971208
【裁判案由】    違反道路交通管理處罰條例
【裁判全文】
臺灣宜蘭地方法院刑事裁定             97年度交聲字第167號
原處分機關  交通部公路總局臺北區監理所宜蘭監理站
異  議  人
即受處分人  宜蘭縣政府消防局
代  表  人  徐金山
代  理  人  甲○○
上列受處分人因違反道路交通管理處罰條例案件，對於交通部公
路總局臺北區監理所宜蘭監理站民國97年5月30日所為之宜監字
第裁43─QQ0000000號裁決聲明異議，本院裁定如下：
    主  文
原處分撤銷。
宜蘭縣政府消防局不罰。
    理  由
一、按法院受理交通事件，準用刑事訴訟法之規定，道路交通管
    理處罰條例第89條前段定有明文，是最高法院76年台上字第
    4986號判例「認定犯罪事實所憑之證據，雖不以直接證據為
    限，間接證據亦包括在內，然而無論直接或間接證據，其為
    訴訟上之證明，須於通常一般之人均不致有所懷疑，而得確
    信其為真實之程度者，始得據為有罪之認定，倘其證明尚未
    達到此一程度，而有合理之懷疑存在時，事實審法院復已就
    其心證上理由予以闡述，敘明其如何無從為有罪之確信，因
    而為無罪之判決，尚不得任意指為違法。」所揭示刑事訴訟
    法上法院認定事實之最重要原則之一－即認定被告有罪，就
    該有罪事實不能有任何之合理懷疑存在之原則，於法院審理
    行為人違反道路交通管理處罰條例案件時，當有其適用，易
    言之，法院於審理行為人違反道路交通管理處罰條例案件，
    當踐行完畢調查證據之程序後，為事實之認定時，如就原處
    分機關所認定之行為人違規事實仍有合理之訴訟上懷疑，而
    無法確信行為人確有該當於道路交通管理處罰條例各該處罰
    條文之構成要件事實時，此際即應依訴訟上之待證事實「倘
    有懷疑，則從被告之利益作解釋」之證據法則，作對受處分
    人有利之認定。
二、本件原處分機關認異議人即受處分人宜蘭縣政府消防局所有
    之車牌號碼118-CBV號機車於民國97年4月2日下午5時21分許
    ，行經宜蘭縣羅東鎮○○路207號前時，於限速50公里之路
    段，以時速67公里之速度超速行駛，經宜蘭縣警察局羅東分
    局以宜警交字第QQ0000000號製單逕行舉發，交通部公路總
    局臺北區監理所宜蘭監理站遂依道路交通管理處罰條例第40
    條規定，裁處受處分人罰鍰新臺幣一千二百元。
三、按汽車駕駛人，行車速度，超過規定之最高時速，或低於規
    定之最低時速，除有第四十三條第一項第二款情形外，處新
    臺幣一千二百元以上二千四百元以下罰鍰，道路交通管理處
    罰條例道路交通管理處罰條例第40條固定有明文。本件異議
    人宜蘭縣政府消防局固不否認伊所有之車牌號碼118-CBV號
    機車於97年4月2日下午5時21分許，曾經行經宜蘭縣羅東鎮
    ○○路207號前之事實，惟堅決否認有行車速度超過規定最
    高時速之違規行為，並辯稱「異議人所屬同仁駕駛車牌號碼
    118-CBV號機車行經宜蘭縣羅東鎮○○路207號前時，並未超
    速行駛。而依照經驗，機車之反光物並非僅有車牌，經過檢
    驗合格且功能正常之警方測速採證儀器所拍到之超速採證相
    片，也不會只有顯示超速車輛之車牌，然本件採證相片卻僅
    顯示一張車牌，其他部分漆黑一片，無法看出駕駛人及機車
    車身，則警方所使用之測速採證儀器是否功能正常，顯然令
    人質疑，自不得遽予推認異議人所有之車牌號碼118-CBV號
    機車當日確有違規超速行為，為此聲明異議，請求撤銷原處
    分。」等語。
四、本件情形，舉發員警林育德於本院調查時固然證稱「本件舉
    發單是我開的，97年4月2日下午2至6時，我於羅東鎮○○路
    207號前執行超速取締勤務。舉發地點限速50公里，違規車
    輛時速是67公里，我是回到警局看採證相片，依照採證相片
    之車牌查車主，才知道違規車輛是宜蘭縣政府消防局的車，
    我就開單逕行舉發。當天舉發所用測速儀器已經檢驗合格，
    當日該測速儀器的功能也是正常的，只是因為當時已接近黃
    昏，所以採證的效果不好，而且因為照相角度問題，變成車
    牌比較明顯，其他地方比較暗，但天色昏暗不會造成測速結
    果有誤，本件舉發是正確無誤的。」云云（見本院卷第24至
    25頁），並提出採證相片（含測速結果）、雷達測速儀檢定
    合格證書一件供參，然查：
（一）依上開雷達測速儀檢定合格證書（見本院卷第37頁）上之
      記載，本件雷達測速儀之檢定時間是96年7月19日，相距
      舉發當時97年4月2日已逾九個月，則此一檢定合格證書顯
      然無法作為該雷達測速儀於檢定日96年7月19日以後，包
      括於舉發日97年4月2日當時，功能一直均屬正常之證明文
      件。
（二）其次，汽、機車上之反光物並非僅有車牌，而經過檢驗合
      格且功能正常之警方測速採證儀器所拍到之超速採證相片
      （不論日、夜間所拍），均不會只有顯示超速車輛之車牌
      ，其餘地方則一片黑暗，通常也會拍攝到超速車輛的大部
      分車身特徵，甚至是駕駛人之特徵，此乃本院辦理交通異
      議事件之職務上之所知。然本件舉發機關所提出之舉發相
      片上（見本院卷第7、16頁）竟僅有模糊、勉強可供辨識
      之車牌，其餘地方則是一片黑暗，完全沒有辦法辨別違規
      車輛之車身特徵或駕駛人特徵，顯然於採證當時，該雷達
      測速儀器的功能是不正常的。
（三）再者，97年4月2日宜蘭地區之日沒時間是當日下午6時10
      分，此有宜蘭地區之日出日沒時刻在卷可稽（見本院卷第
      19頁），故於本件採證照相當時（即97年4月2日下午5時
      21分許），宜蘭地區尚未日沒，仍有一定亮度之自然光線
      ，倘若本件採證之雷達測速儀器功能正常的，則其所拍到
      之超速採證相片，怎會發生只有顯示超速車輛車牌，其餘
      地方則一片黑暗之情形？
（四）更何況，舉發員警林育德於本院審理時另亦證稱「當天我
      所拍的相片中，並沒有發生與本件一樣只拍到車牌，其他
      地方暗暗的情形。」等語甚明（見本院卷第25頁），依此
      ，益徵於對異議人所有之機車進行採證當時，該雷達測速
      儀器之功能確實是不正常的。
（五）而本件舉發機關所用之雷達測速儀器於舉發當時之功能既
      非正常，則其所得之測速結果是否正確無誤，即屬有疑，
      無從依憑該正確性有疑之測速數據即率予認定異議人宜蘭
      縣政府消防局所有之車牌號碼118-CBV號機車有超速之違
      規行為。
（六）因此，證人即舉發員警林育德所稱「當天舉發所用測速儀
      器已經檢驗合格，當日該測速儀器的功能也是正常的，只
      是因為當時已接近黃昏，所以採證的效果不好，而且因為
      照相角度問題，變成車牌比較明顯，其他地方比較暗，但
      天色昏暗不會造成測速結果有誤，本件舉發是正確無誤的
      。」云云，顯然過於速斷，無從逕信為真，本件尚難依其
      證詞及所提出之雷達測速儀檢定合格證書、採證相片（含
      測速結果），即遽認異議人宜蘭縣政府消防局所有之車牌
      號碼118-CBV號機車有超速之違規行為。
（七）此外，復查無其他積極證據證明異議人宜蘭縣政府消防局
      所有之車牌號碼118-CBV號機車確有原處分機關所指道路
      交通管理處罰條例第40條「行車速度超過規定之最高時速
      」之違規行為，揆諸首揭一之說明，自應為有利於異議人
      宜蘭縣政府消防局之認定。從而，本件尚不能證明異議人
      宜蘭縣政府消防局所有之車牌號碼118-CBV號機車有「行
      車速度超過規定之最高時速」之違規行為，原處分機關未
      察，遽對異議人宜蘭縣政府消防局為前開裁決，即難認為
      允當，是本院認異議人宜蘭縣政府消防局之異議為有理由
      ，爰將原處分撤銷，改諭知異議人宜蘭縣政府消防局不罰
      ，以資適法。
據上論斷，應依道路交通案件處理辦法第20條前段，裁定如主文
。
中    華    民    國    97    年    12    月     8    日
                  交通法庭法  官  劉家祥
以上正本證明與原本無異。
如不服本裁定，應於裁定送達後5日內，向本院提出抗告狀。（
應附繕本）
                          書記官  劉謹翊
中    華    民    國    97    年    12    月    9     日


司法院資訊處製作；財團法人民間司法改革基金會備份。
